【裁判字號】    99,重訴,27
【裁判日期】    990812
【裁判案由】    殺人等
【裁判全文】
臺灣桃園地方法院刑事判決              99年度重訴字第27號
公  訴  人  臺灣桃園地方法院檢察署檢察官
被      告  丁○○
選任辯護人  葉民文律師
上列被告因殺人等案件，經檢察官提起公訴（99年度偵字第2913
號），本院判決如下：
    主  文
丁○○傷害人之身體，因而致人於死，處有期徒刑年陸月。
    事  實
一、丁○○前因上網賭博而積欠黃耀宏債務，俟於民國99年1 月
    21日下午3 時許，乙○○（所涉妨害自由部分，另經檢察官
    提起公訴）應黃耀宏之託，持以丁○○所簽發，並駕駛車號
    K6-6292 號自用小客車，搭載葉家宏前往丁○○位在桃園縣
    八德市○○路151巷43弄1號居處索討債務，因丁○○表示無
    法償還，乙○○遂提議向丁○○之母親甲○○索款，乙○○
    與葉家宏復基於恐嚇之犯意聯絡，由乙○○恫嚇：「如不照
    意思做，將要給你難看」等語，另葉家宏則嚇稱：「大家都
    有家庭，如果出什麼事，大家就難過了」等語，致丁○○心
    生畏懼，迫於同日下午5 時40分許，搭乘由乙○○所駕駛前
    開汽車，與葉家宏一同抵達同縣市○○街45巷27號2 樓甲○○住處，命丁○○進屋向甲○○借款，乙○○、葉家宏則在
    屋外等候。雖丁○○向甲○○借款未果，然因前已遭乙○○
    、葉家宏恐嚇，為求自保而趁甲○○不注意時自廚房內拿取
    水果刀1把，並藏放在口袋內，迨於同日下午6時27分許，乙○○駕駛前開汽車搭載葉家宏、丁○○離開時，乙○○在車
    上即表示要先返回丁○○住處拿取雙證件，再前往臺北地區
    向錢莊借款等語，惟因丁○○表示自身為臨時工、沒有固定
    工作無法借款，乙○○與葉家宏復承前恐嚇之犯意聯絡，推
    由乙○○向丁○○恐嚇：「不要緊，你孩子跟你一起去臺北
    」、「如果去錢莊借不到錢，你就自己回來籌錢再來帶小孩
    」等語，丁○○聞言即感極度驚恐，且見乙○○手持不明物
    品，丁○○為防衛自己及家人之權利，爰基於傷害人之身體
    犯意，於同日下午6 時30分許，在乙○○駕車返抵丁○○上
    址住處時，自車內後座持以該把水果刀分刺向正、副駕駛座
    之乙○○及葉家宏，且立刻下車以求脫身，同時乙○○亦下
    車持以預藏之鐵棍與丁○○對峙，另葉家宏則拾起路旁之掃
    把上前威嚇，然因失血過多倒地不起，丁○○遂趁機逃離現
    場，但其為阻止乙○○、葉家宏現在所為恐嚇不法之侵害，
    而以傷害防衛行為為之顯有過當，因而致乙○○受有右肩及
    右上臂穿刺撕裂傷3 處等傷害，葉家宏則因受有左胸銳器刺
    傷，致鎖骨下動脈斷裂大出血，而低容積性休克當場死亡。
    迨於翌日（22日）上午，丁○○經友人楊進連勸說出面投案
    ，並起獲甲○○住家所有之該把水果刀，及丁○○當日所著
    之上衣、褲子、拖鞋等物，查悉上情。
二、案經乙○○及葉家宏之父丙○○訴由桃園縣政府警察局八德
    分局報請臺灣桃園地方法院檢察署檢察官偵查起訴。
    理  由
一、證據能力部分：
  (一)按被告之自白，非出於強暴、脅迫、利誘、詐欺、疲勞訊問
    、違法羈押或其他不正之方法，且與事實相符者，得為證據
    ；被告陳述其自白係出於不正之方法者，應先於其他事證而
    為調查，該自白如係經檢察官提出者，法院應命檢察官就自
    白之出於自由意志，指出證明之方法，刑事訴訟法第156 條
    第1項、第3項定有明文。準此，被告丁○○及辯護人對檢察
    官所提其於警詢時、偵查中不利於己供述（見臺灣桃園地方
    法院檢察署99年度偵字第2913號偵查卷第9 頁至第15頁、第
    69頁至第73頁、第86頁至第87頁、第95頁至第96頁、第 158
    頁至第160 頁），證據能力並無意見，復本院亦查無有何顯
    然不正之方法取得情事，而悖於其自由意志，是被告前開不
    利於己供述得為證據。
  (二)次按被告以外之人於審判外之陳述雖不符刑事訴訟法第 159
    條之1至之4規定，而經當事人於審判程序同意作為證據，法
    院審酌該言詞陳述或書面陳述作成時之情況，認為適當者，
    亦得為證據；當事人、代理人或辯護人於法院調查證據時，
    知有刑事訴訟法第159條第1項不得為證據之情形，而未於言
    詞辯論終結前聲明異議者，視為有前項之同意，同法第 159
    條之5 定有明文。又該條立法意旨在於傳聞證據未經當事人
    之反對詰問予以核實，原則上先予排除，惟若當事人已放棄
    反對詰問權，於審判程序中表明同意該等傳聞證據可作為證
    據；或於言詞辯論終結前未聲明異議，基於尊重當事人對傳
    聞證據之處分權，及證據資料愈豐富，愈有助於真實發見之
    理念，且強化言詞辯論主義，使訴訟程序得以順暢進行，上
    開傳聞證據亦均具有證據能力。準此，被告及辯護人對檢察
    官所提證人即告訴人乙○○、證人即被告配偶顧芩榛、證人
    即被告母親甲○○、證人李建勳於警詢時及偵查中之陳述（
    見臺灣桃園地方法院檢察署99年度相字第187號偵查卷第6頁
    至第8 頁、第12頁至第17頁，99年度偵字第2913號偵查卷第
    20頁至第22頁、第25頁至第33頁、第64頁至第66頁、第 104
    頁至第106 頁、第166頁至第167頁），均不爭執其證據能力
    ，復本院認其作成之情形並無不當情形，且與檢察官主張之
    犯罪事實有關聯性，是堪認符合上述同意性、相當性之例外
    要件，是皆可認有證據能力。
  (三)復按鑑定之經過及其結果，應命鑑定人以言詞或書面報告；
    法院或檢察官得囑託醫院、學校或其他相當之機關、團體為
    鑑定，或審查他人之鑑定，並準用前開規定，刑事訴訟法第
    206條第1項、第208條第1項前段定有明文。經查，法務部法
    醫研究所99年4月8日法醫理字第0990000728號函附（99）醫
    剖字第0991100289號解剖鑑定書、（99）醫鑑字第09911004
    07號鑑定報告書，另內政部警政署刑事警察局99年3 月11日
    刑醫字第0990019608號鑑定書（見同上99年度相字第187 號
    偵查卷第74頁至第83頁，99年度偵字第2913號偵查卷第 156
    頁至第157 頁），均屬檢察官所囑託之鑑定機關，並為各該
    機關執行死因鑑定、DNA 型別鑑定公務所出具之書面鑑定報
    告，依據刑事訴訟法第159條之立法理由及同法第206條規定
    ，自得為證據；且鑑定人法醫師劉景勳已依法具結在案，復
    被告及辯護人就此部分迄至本案辯論終結時，亦未聲明異議
    ，又核各該鑑定書與檢察官主張之犯罪事實有關聯性，是皆
    可認有證據能力。
  (四)另本案現場暨相驗、解剖照片、檢驗報告書、相驗屍體證明
    書、監視器翻拍照片、告訴人乙○○之診斷證明書（見同上
    99年度相字第187 號偵查卷第26頁至第33頁、第41頁至第46
    頁、第52頁至第68頁、第86頁，99年度偵字第2913號偵查卷
    第34頁、第45頁至第59頁、第108頁至第145頁），另扣案被
    告犯案使用之水果刀1 把，及其當日所著之上衣、褲子、拖
    鞋等物，均與本案事實具有自然關聯性，復分屬書證、物證
    性質，且查無事證足認有違背法定程序或經偽造、變造所取
    得之情事，是堪認有證據能力。
二、訊據被告丁○○固坦承於上述時地基於傷害之犯意，持刀分
    刺被害人葉家宏及告訴人乙○○，並致被害人葉家宏當場死
    亡，另告訴人乙○○則受有身體之傷害等事實，其及辯護人
    略以：丁○○係遭乙○○及葉家宏恐嚇，為求脫困及避免小
    孩遭渠等帶走，對於此現在不法之侵害，出於防衛自己及小
    孩權利而傷害乙○○及葉家宏，屬正當防衛之行為，應屬不
    罰等節置辯。經查：
  (一)上揭犯罪事實，業據被告於警詢時、偵查中及本院審理時坦
    認基於傷害之犯意，於上述時地持以自其母親甲○○住處攜
    出水果刀1 把，分刺被害人葉家宏及告訴人乙○○，並使被
    害人葉家宏因受有左胸銳器刺傷，致鎖骨下動脈斷裂大出血
    ，而低容積性休克當場死亡，另告訴人乙○○則受有右肩及
    右上臂穿刺撕裂傷3 處等傷害情事無訛（見臺灣桃園地方法
    院檢察署99年度偵字第2913號偵查卷第9 頁至第15頁、第69
    頁至第73頁、第86頁至第87頁、第95頁至第96頁、第158 頁
    至第160頁，本院99年度重訴字第27號刑事卷第48頁、第116
    頁反面至第117 頁），復核與證人即告訴人乙○○、證人即
    被告配偶顧芩榛、證人即被告母親甲○○、證人李建勳於警
    詢時、偵查中及本院審判時證述之情節相當（見臺灣桃園地
    方法院檢察署99年度相字第187 號偵查卷第6頁至第8頁、第
    12頁至第17頁，99年度偵字第2913號偵查卷第20頁至第22頁
    、第25頁至第33頁、第64頁至第66頁、第104頁至第106頁、
    第166頁至第167頁本院99年度重訴字第27號刑事卷第83頁至
    第91頁），且有本案現場暨相驗、解剖照片、檢驗報告書、
    相驗屍體證明書、監視器翻拍照片、告訴人乙○○之診斷證
    明書等在卷可稽（見臺灣桃園地方法院檢察署99年度相字第
    187 號偵查卷第26頁至第33頁、第41頁至第46頁、第52頁至
    第68頁、第86頁，99年度偵字第2913號偵查卷第34頁、第45
    頁至第59頁、第108頁至第145頁），另被告犯案使用之水果
    刀1 把，及其當日所著之上衣、褲子、拖鞋等物扣案為證，
    堪以認定。
  (二)又者，參酌被告前於99年1月22日警詢時供稱：伊於99年1月
    21日下午2、3時，因乙○○、葉家宏前來討債，乙○○表示
    於昨日（20日）允諾延緩至過年後清償乙事已不算數，復聯
    繫實際債主「阿宏」（即黃耀宏）亦未獲同意，伊迫不得已
    遂於同日下午5 時許前往母親甲○○住處借款，因一直受乙○○及葉家宏恐嚇、威脅，故藉進入母親住處廚房機會，拿
    取水果刀1 把攜帶防身，然因仍無法貸得款項，渠等又於同
    日晚間6 時許駕車將伊押回居處，在車內更要求備妥雙證件
    偕同伊及小孩帶往臺北地下錢莊借款，倘借不到錢便要將小
    孩留在臺北，待籌足款項後再去贖人等語恐嚇，乙○○更手
    拿鐵棒，伊感覺緊張故自口袋內取出該把水果刀，先刺往葉
    家宏左肩1 刀，再刺往乙○○身上數刀，伊目的乃為使渠等
    喪失行動力等語（見臺灣桃園地方法院檢察署99年度偵字第
    2913號偵查卷第9 頁至第15頁）；復於同日偵查中陳稱：乙○○、葉家宏於當日下午3 時許抵達伊住處後即出言恐嚇，
    乙○○並稱倘不遵其意思便要給伊難看，葉家宏則稱大家均
    有小孩、家庭，如果出事大家就難過了，伊不得已祇得偕同
    渠等前往母親住處，該時伊阻止渠等進入屋內，僅伊入內與
    母親談論，而同時乙○○又來電詢問借得款項否，伊驚覺害
    怕故自廚房拿取水果刀1 把，俟渠等復駕車載伊返回居處，
    途中乙○○並要求伊偕同小孩前往臺北地下錢莊借款，伊一
    直拜託未果，嗣返抵住處時旋見乙○○手持不明物品，伊想
    說己身去死算了遂持刀亂刺，而後渠等即下車，乙○○復手
    持鐵棍，伊則趁隙往後退離去等語（見同上偵查卷第69頁至
    第73頁）。是由此節以觀，被告於案發之時確係因告訴人乙○○及被害人葉家宏出言恐嚇，乃持以其母親甲○○住處之
    水果刀傷害渠等，當足徵被告主觀上具有傷害之犯意，甚為
    明確。
  (三)另外，被害人葉家宏屍體經送請法務部法醫研究所進行解剖
    及死因鑑定，其結果為：死者死亡之原因為左胸銳器刺傷導
    致鎖骨下動脈斷裂大出血引起低容積性休克死亡，其死亡方
    式為他殺等語綦詳，此參該所99年4月8日法醫理字第099000
    0728號函附（99）醫剖字第0991100289號解剖鑑定書、（99
    ）醫鑑字第0991100407號鑑定報告書在卷可按（見臺灣桃園
    地方法院檢察署99年度相字第187 號偵查卷第74頁至第83頁
    ）；互核採自告訴人陳乙○○所駕車號K6-6292 號自用小客
    車內右前座鋁棒之棉棒檢體（編號：12-13-2 號），經送內
    政部警政署刑事警察局為DNA型別鑑定，經檢出同一男性DNA
    -STR型別，與被害人葉家宏DNA 型別相符，該15組型別在臺
    灣地區中國人口分布之機率為2.94x10^(-20) 乙節，亦有該
    局99年3 月11日刑醫字第0990019608號鑑定書附卷足參（見
    同上99年度偵字第2913號偵查卷第156頁至第157頁）。綜合
    此情復佐以被告及告訴人乙○○所述，該時被害人葉家宏係
    坐在車號K6-6292 號自用小客車副駕駛座，而被告用以傷人
    之扣案水果刀1 把，乃屬金屬材質、質硬而型尖之銳器，則
    被告持刀刺向被害人葉家宏之時，因該把水果刀在客觀上足
    以危害他人生命、身體及安全構成威脅，因之朝人體胸部刺
    擊，將足以致人於死，雖被告主觀上祇擬阻止被害人葉家宏
    繼續為恐嚇行為，然此將致其受傷為被告之本意，堪認被告
    確有傷害之故意，惟持之刺向被害人左肩，使其因左胸銳器
    刺傷，致鎖骨下動脈斷裂大出血，而低容積性休克之死亡結
    果則非主觀上所得預見，但按情節應注意，並能注意，而不
    注意，自屬致死之過失結果，故被告之行為與被害人葉家宏
    之死亡結果間，有相當因果關係存在，至為灼然，被告應擔
    負傷害致死之刑事責任。復且，被告持刀刺向告訴人乙○○
    之時，因同具有傷害之故意，而告訴人乙○○亦因此受有右
    肩及右上臂穿刺撕裂傷3 處等傷害乙節，有財團法人天主教
    聖保祿修女會醫院99年1 月21日診斷證明書在卷可佐（見同
    上偵查卷第34頁），益徵被告之傷害行為與告訴人乙○○所
    受傷害結果間，同有相當因果關係存在，要堪認定。
  (四)綜上，被告基於傷害之故意，持以其母親住處所有水果刀 1
    把，在上述時地接續刺向告訴人乙○○及被害人葉家宏，致
    告訴人乙○○受有普通傷害，而被害人葉家宏則因之死亡等
    情，業經本院敘述綦詳，均堪認定。是本案事證明確，被告
    所犯普通傷害及傷害致死犯行，堪以認定。
三、至檢察官雖認被告丁○○對告訴人乙○○及被害人葉家宏係
    基於殺人之犯意為之，所為應係殺人既遂及未遂罪嫌，惟查
    ：
  (一)按刑法上殺人罪與傷害人致死罪之區別，本視加害人有無殺
    意為斷，被害人所受之傷害程度，固不能據為認定有無殺意
    之唯一標準，但加害人之下手情形如何，於審究犯意方面，
    仍不失為重要參考資料，最高法院20年非字第104 號著有判
    例可資參照。再殺人罪與傷害致人於死罪，其區別之標準，
    固在於犯罪行為人之犯意以為斷，惟認定犯意，則應就所調
    查之證據資料，本於吾人之經驗法則與論理方法，綜合研求
    ，以為心證之基礎，方為允洽。又刑法第277條第2項前段傷
    害致人於死之罪，係因犯罪致發生一定結果而加重其刑之加
    重結果犯，以行為人能預見其結果之發生為要件。所謂能預
    見乃指客觀情形而言，與主觀上有無預見之情形不同；若主
    觀上有預見而結果之發生又不違背其本意，則屬故意範圍。
    其就有無不確定殺人故意之情形而言，應審酌加害人之行為
    動機、手段、行為人對其行為客觀上足以造成死亡之結果，
    其主觀上確信之程度如何，是否預見其發生而不違反其本意
    ，及其他情況證據等綜合判斷，本不以加害人下手之情形及
    被害人所受傷害之程度為認定有無不確定殺人故意之主要標
    準，最高法院86年度台上字第2278號、89年度台上字第1210
    號判決意旨亦可資參照。
  (二)準此，勾稽證人即告訴人乙○○前於99年1 月21日警詢時陳
    稱：伊於99年1月21日下午3時30分許，約同葉家宏在丁○○
    居處等候，渠等與丁○○在門口商談約2 小時許，因丁○○
    表示無法償還，遂偕同至其母親甲○○住處借款，俟20分鐘
    後丁○○復又告以沒有錢，渠等乃駕車返回丁○○居處，嗣
    抵達門口時丁○○有央求可否延至過完年後，伊回覆沒有辦
    法，丁○○即持水果刀刺向葉家宏左胸1 刀，繼朝伊右肩及
    手臂分刺3 刀等語（見臺灣桃園地方法院檢察署99年度相字
    第187 號偵查卷第6頁至第8頁，99年度偵字第2913號偵查卷
    第20頁至第22頁）；再於翌日（22日）偵查中指稱：該時因
    丁○○積欠賭債已1 年餘，且避不見面，遂邀同友人葉家宏
    一同前往，嗣丁○○向其母親借款未果後，伊有提議拿取雙
    證件至臺北地區錢莊借錢，遂駕車返回丁○○居處，當到達
    時丁○○有詢問可否延緩至過年後再處理，伊表示因已積欠
    1年餘無法相信，不到3秒鐘便聽聞副駕駛座之葉家宏叫了一
    聲隨即下車，此時丁○○持刀往伊右手臂刺了3 刀，之後伊
    立即下車，丁○○也跟著下車，便見葉家宏身體流血，伊則
    持鋁棒與丁○○對峙2、3分鐘，迄後丁○○遂自行離去等語
    （見同上99年度偵字第2913號偵查卷第64頁至第66頁）；另
    於本院99年6 月28日審判時證稱：丁○○行兇當時已到達其
    居處，伊負責駕車，而葉家宏坐在副駕駛座，另丁○○則坐
    在後座，當伊聽聞副駕駛座有類似水果刀刺擊聲音後，便見
    丁○○手持水果刀，至葉家宏則下車喊著有人殺人，同時丁○○復又持刀刺往伊右手，俟伊拿掉安全帶時，丁○○再趁
    隙刺往伊右胸，離開駕駛座時更往右後背刺，因丁○○已積
    欠2年餘，雖於99年1月20日有同意延至過完年後再清償，然
    經與「阿宏」討論結果認無保障，故於翌日（21日）主動向
    丁○○討債，且因桃園人生地不熟之故，乃邀同葉家宏前往
    ，不知丁○○自甲○○住處離開後有攜帶水果刀等語（見本
    院99年度重訴字第27號刑事卷第83頁至第90頁）。由此觀之
    ，被告與告訴人丁○○間僅因積欠「阿宏」（即黃耀宏）債
    務而有聯繫，而被害人葉家宏更祇因陪同告訴人乙○○前往
    討債，渠等間雖就還款事宜有所爭執，被告更因此於離去其
    母親甲○○住處時攜帶水果刀1 把，然直至告訴人乙○○駕
    車返抵被告居處前，均不見被告有伺機行刺告訴人乙○○或
    被害人葉家宏之行為，迨聽聞告訴人乙○○否決被告延緩清
    償意見後，被告始持刀往被害人葉家宏身上刺1 刀，另向告
    訴人乙○○身體分刺3 刀，隨後便任渠等下車躲避，其祇藉
    機與告訴人乙○○短暫對峙一會兒，未見有再為持刀行刺之
    行為，顯然被告主觀上僅單純為阻止告訴人乙○○及被害人
    葉家宏以此方式繼續討債，並無殺人之動機，自難謂其有預
    見被害人葉家宏死亡結果之發生仍不違反其本意為之，抑或
    有何殺害告訴人乙○○之不確定故意存在，要無從逕此認被
    告有殺人之主觀犯意。
  (三)再者，兼衡證人即被告母親甲○○前於99年1 月22日警詢時
    陳稱：伊於99年1月21日下午5時40分許，見丁○○與2至3人
    一同到住處門口，對方拿出本票表示丁○○欠錢，要求伊拿
    錢償還，伊拒絕代為還款後隨即關門，但丁○○仍按門鈴，
    伊乃讓丁○○進入屋內，丁○○遂表示因網路簽賭緣故，「
    阿宏」要求今日先償還數萬元，伊告以沒有錢後丁○○方行
    離去，不知其有自家中攜帶刀械情事等語（見臺灣桃園地方
    法院檢察署99年度相字第187 號偵查卷第15頁至第17頁，99
    年度偵字第2913號偵查卷第25頁至第27頁）；嗣於同年4 月
    15日偵查中證稱：當時伊係隔著鐵門與渠等說話，經伊向丁○○表示沒有錢便轉頭進屋，後丁○○經孩子幫忙開門而入
    屋內，丁○○一直央求伊借款，然因真的沒有錢而拒絕，嗣
    過很久外面的人來電催促丁○○始行離去等語（見同上99年
    度偵字第2913號偵查卷第166頁至第167頁）；復於本院99年
    6 月28日審判時結稱：該時葉家宏並無言語，而乙○○則口
    氣不佳表示要伊兒子丁○○還錢，伊因害怕遂未開門讓渠等
    進入屋內，而丁○○平常即會向伊要錢，因真的沒有錢可以
    借丁○○而拒絕等語（見本院99年度重訴字第27號刑事卷第
    90頁反面至第91頁）。另證人即被告配偶顧芩榛於99年1 月
    21日警詢時陳述：伊配偶丁○○現無工作，先前曾有上網賭
    博而積欠債務，但不清楚債權人為何，亦不知金額多寡等情
    （見臺灣桃園地方法院檢察署99年度相字第187 號偵查卷第
    12頁至第14頁，99年度偵字第2913號偵查卷第28頁至第30頁
    ）；又證人李建勳先於99年1 月22日警詢時陳明：丁○○於
    昨日（21日）晚間前往伊住處，表示與他人起衝突，怕對方
    繼續尋仇而商借處所躲避，並尋求協助等語（見同上99年度
    偵字第2913號偵查卷第31頁至第33頁）；繼於同年3月5日偵
    查中證稱：該時丁○○僅表示要借幾件衣服，惟伊覺有異狀
    ，經詢問表示有誤傷情事，然伊所獲訊息係有人傷亡，遂勸
    丁○○出面投案等語（見同上偵查卷第104頁至第106頁）。
    綜合證人甲○○、顧芩榛及李建勳所述各節，被告確因賭債
    糾紛而向其母親甲○○商借款項，在借款過程中又遭遇諸多
    不順，乃臨時自證人甲○○住處攜出水果刀1 把，嗣因向告
    訴人乙○○等人請求延緩清償未果，以致不幸發生本案，事
    後更面露異樣而向友人李建勳坦認有誤傷人情事，互核被告
    及告訴人乙○○所述案發之經過相符，則由被告所表現之情
    狀以觀，其犯案當初應未思及有人死亡情事，故於犯案後仍
    深恐告訴人乙○○及被害人葉家宏前來尋仇、討債，益徵被
    告並無致渠等於死地之主觀殺人犯意存在。
  (四)況且，佐以案發監視器翻拍照片，於99年1月21日下午6時19
    分7 秒時，告訴人乙○○甫駕車停在被告居處門口，嗣於19
    分21秒時有2人跑出車外，後於19分16秒時1人（即被害人葉
    家宏）向後奔跑並開始大量出血，而於19分24秒時則見前端
    巷口被告與告訴人乙○○持物品相互揮舞，另於20分22秒時
    被害人葉家宏復又持掃把加入對峙，惟於20分28秒時被害人
    葉家宏終因失血過多倒地，後於21分9 秒時告訴人乙○○將
    倒地之被害人葉家宏扶至路旁，然此時已不見被告（見臺灣
    桃園地方法院檢察署99年度偵字第2913號偵查卷第142 頁反
    面至第145頁），則被告持刀分刺告訴人乙○○3刀及被害人
    葉家宏1 刀後，僅下車與告訴人乙○○短暫對峙，未見有繼
    續追趕被害人葉家宏，對被害人葉家宏嗣後持掃把反擊之行
    為亦無何繼續為攻擊，以讓告訴人乙○○即時救治被害人葉
    家宏，另被告則趁機離去，如倘被告確有致渠等於死之意思
    ，大可於被害人葉家宏倒地後繼續攻擊，抑或持刀刺向告訴
    人乙○○，使之受更嚴重之傷勢而無反抗餘力，但被告於下
    車後均無何繼續攻擊行為，足見其實無殺人之主觀意思，此
    乃因傷害行為以致發生被害人葉家宏死亡之加重結果，當無
    何事證可認被告有殺人之主觀犯意。
  (五)基此，被告就被害人葉家宏之死亡結果既無可認有故意殺人
    之主觀犯意存在，對告訴人乙○○而言亦未見有表露殺人之
    故意，亟不得遽論以殺人既遂及未遂罪嫌。
四、復按對於現在不法之侵害，而出於防衛自己或他人權利之行
    為，不罰，但防衛行為過當者，得減輕或免除其刑，刑法第
    23條定有明文。另刑法上之防衛行為，祇以出於防衛權利而
    對於現在不法之侵害皆在防衛權作用範圍以內，基於排除現
    在不法之侵害為已足，原不以侵害之大小與行為之輕重相權
    衡而有所變更，縱使防衛行為超過必要程度，亦僅生防衛過
    當問題，尚不能認非防衛之行為；而防衛過當，指防衛行為
    超越必要之程度而言，防衛行為是否超越必要之程度，須就
    實施之情節而為判斷，即應就不法侵害者之攻擊方法與其緩
    急情勢，由客觀上審察防衛權利者之反擊行為，是否出於必
    要以定之，最高法院18年上字第1469號、63年台上字第2104
    號著有判例可資參照。經查，告訴人乙○○及被害人葉家宏
    於上述時地，共同以恐嚇之方式喝令被告丁○○清償對黃耀
    宏之債務等情，業據本院認定綦詳，如前所述，又檢察官就
    告訴人乙○○所涉恐嚇犯行，亦以臺灣桃園地方法院檢察署
    檢察官99年度偵字第14343 號起訴書提起公訴在案，此有該
    案起訴書1 份附卷足考（見本院99年度重訴字第27號刑事卷
    第125頁至第126頁），堪認被告該時確因渠等顯露之恐嚇惡
    意而處於危險之中，核屬現在不法之侵害無訛。執此，被告
    為防衛自己及家人之權利，以免渠等繼續為恐嚇之危險，抑
    或遂行其他妨害自由犯行，爰基於傷害人之身體犯意，持以
    其取自母親甲○○住處之該把水果刀分刺向正、副駕駛座之
    告訴人乙○○及被害人葉家宏乙節，要堪屬實。惟而，被告
    對告訴人乙○○及被害人葉家宏現在不法之侵害，本得以正
    當防衛之行為，阻卻其行為之違法性，但渠等對被告所為不
    法之侵害究祇於恐嚇之危險犯階段，未見有何實害造成，被
    告未臻注意此節，反現實造成告訴人乙○○多處受傷，及被
    害人葉家宏之傷害致死結果，所為反擊在客觀上甚且過猶，
    其防衛行為顯然過當，已超越必要之程度，當不得阻卻行為
    違法性，而僅得減免其罪責，故被告及辯護人辯稱被告所為
    未達防衛過當之程度，洵屬無據，不足以取。
五、核被告丁○○所為，就被害人葉家宏部分係犯刑法第277 條
    第2 項前段之傷害致死罪，另就告訴人乙○○部分則係犯同
    條第1項之普通傷害罪。檢察官認被告所為應係犯同法第271
    條第1項之殺人既遂罪嫌，及同條第2項、第1 項之殺人未遂
    罪嫌，容有未洽，惟此與被告起訴之基本事實相同，自應由
    本院予以變更起訴法條，不受檢察官所引法條之拘束，併此
    敘明。又被告先後持刀傷害被害人葉家宏致死，及傷害告訴
    人乙○○之行為，乃於密切接近之時地為之，同時侵害渠等
    數人之專屬生命、身體法益，為同種想像競合犯，應依刑法
    第55條規定，從一重之傷害致死罪處斷。再被告對於告訴人
    乙○○及被害人葉家宏現在不法之侵害，而出於防衛自己及
    家人權利之行為，因其防衛行為過當，要不得阻卻違法性，
    但此仍屬防衛之行為，爰依刑法第23條但書規定，減輕其刑
    。爰審酌被告因受告訴人乙○○及被害人葉家宏以恐嚇方式
    逼迫還債，使其持以水果刀分刺渠等，以致告訴人乙○○身
    體多處受傷，另被害人葉家宏則因傷重不治死亡，所為顯有
    不該，惟省思本案憾事之發生實乃告訴人乙○○及被害人葉
    家宏惡意討債所惹，被告顯露犯罪之動機及情狀尚屬輕微，
    復犯後且能坦承大部分犯行，並勇於擔負刑事責任，態度良
    可，另兼衡被告與告訴人乙○○及被害人葉家宏家屬間亦多
    次表達賠償之意，然終因欠缺實質、有效之擔保而未能和解
    成立，此情亦應酌以作為被告量刑之參考，復佐以其犯罪之
    目的、生活狀況、智識程度等一切情狀，本院認應從輕量刑
    以啟被告更生自新機會，故量處如主文所示之刑。至本案所
    扣得之水果刀1 把，雖屬被告犯罪使用之物，然其實為被告
    母親甲○○住家所有之物，要非被告所有；另被告犯案當日
    所著之上衣、褲子、拖鞋等物，祇具證物性質，爰不均為沒
    收宣告之諭知，附此敘明。
據上論斷，應依刑事訴訟法第299條第1 項前段、第300條，刑法
第277 條第1項、第2項前段、第55條、第23條但書，刑法施行法
第1條之1第1項、第2項前段，判決如主文。
本案經檢察官施昱廷到庭執行職務。
中    華    民    國    99    年    8     月    12    日
                  刑事第六庭  審判長法  官  錢建榮
                                    法  官  宣玉華
                                    法  官  黃翊哲
以上正本證明與原本無異。
如不服本判決，應於判決送達後10日內向本院提出上訴書狀（應
附繕本），並應敘述具體理由，其未敘述上訴理由者，應於上訴
期間屆滿後20日向本院內補提理由書，上訴於臺灣高等法院。
                                    書記官  蔡紫凌
中    華    民    國    99    年    8     月    12    日
附錄本判決論罪科刑法條：刑法第277條
傷害人之身體或健康者，處3年以下有期徒刑、拘役或1,000元以
下罰金。
犯前項之罪因而致人於死者，處無期徒刑或7 年以上有期徒刑；
致重傷者，處3年以上10年以下有期徒刑。
（罰金部分，依刑法施行法第1條之1第1項、第2項前段規定，貨
幣單位變更為新臺幣且金額提高為30倍）。

司法院資訊處製作；財團法人民間司法改革基金會備份。
